臺灣高等法院臺中分院民事判決
                                    109年度上易字第657號
上  訴  人  劉茜文
訴訟代理人  黃嘉明律師  
被  上訴人  歐衍村
訴訟代理人  鄭世脩律師
上列當事人間請求返還借款事件，上訴人對於中華民國109年9月
17日臺灣臺中地方法院108年度訴字第1161號第一審判決提起上
訴，本院於110年1月19日言詞辯論終結，茲判決如下：
    主    文
上訴駁回。
第二審訴訟費用由上訴人負擔。
    事實及理由
一、被上訴人主張：上訴人於兩造婚姻關係存續間內，在民國99
    年間向伊借款新臺幣（下同）325萬2731元，並向銀行貸款7
    00萬元，以合計約1025萬2731元購買桃園市○○區○○路00巷0
    號房屋（下稱系爭房屋）登記在其名下。嗣上訴人因系爭房
    屋漏水瑕疵與前屋主於103年間成立和解，上訴人獲退還購
    屋款300萬元並未返還予伊。兩造後於103年4月23日協議離
    婚，乃於104年12月5日簽訂還款契約，約定上訴人承諾支付
    伊欠款300萬元，支付方式為以106年、125年到期領回之保
    險各歸還100萬元，並自107年至124年共20年，每年歸還5萬
    元。是伊自得請求上訴人償還於起訴時已到期之合計110萬
    元等情，爰依系爭還款契約之法律關係，提起本件訴訟，聲
    明求為命上訴人應給付110萬元，及自起訴狀繕本送達翌日
    即108年5月7日起至清償日止，按年息百分之5加計利息之判
    決，並願供擔保，請准宣告假執行（原審就此部分為被上訴
    人勝訴之判決，並為准、免假執行之宣告。上訴人不服，提
    起上訴；其餘未繫屬本院部分，不予贅述）。並答辯聲明：
    上訴駁回。
二、上訴人則以：伊否認為購買系爭房屋而由被上訴人出資之00
    0萬元係伊向被上訴人所借，該300萬元實係兩造於婚姻關係
    存續中為投資不動產而由被上訴人出資購置系爭房屋並約定
    登記於伊名下，屬夫妻婚後財產，嗣兩造既已於103年4月23
    日協議離婚時，同意互相拋棄對他方之夫妻剩餘財產分配請
    求權，則被上訴人不得更為請求。又兩造間並無另將上開被
    上訴人出資之300萬元轉作一般借款之約定；且兩造係就伊
    於離婚後欲向被上訴人借貸之300萬元預立系爭還款契約，
    然被上訴人實際上並未交付300萬元予伊，是以，難認兩造
    間有成立300萬元消費借貸法律關係。退步言之，縱認兩造
    間有300萬元消費借貸關係，惟兩造已於107年2月間就系爭
    還款契約達成和解，約定系爭還款契約自和解成立之日起不
    生效力，是被上訴人不得再執系爭還款契約請求伊為給付。
    另伊係因遭被上訴人脅迫、恐嚇，始簽訂系爭還款契約等語
    ，資為抗辯。並上訴聲明：(一)原判決不利於上訴人部分廢
    棄。(二)上開廢棄部分，被上訴人在第一審之訴及假執行之
    聲請均駁回。
三、兩造經本院整理及簡化爭點，同意成立爭點整理協議如下（
    見本院卷第52頁至第53頁）：
(一)兩造不爭執事項：
  1.上訴人於兩造婚姻關係存續間，在99年間，由被上訴人轉帳
    、電匯或以支票支付合計325萬2731元，並向銀行貸款700萬
    元，以合計約1025萬2731元購買系爭房屋及支付仲介等相關
    費用，並將系爭房屋登記於上訴人名下。
  2.兩造於103年4月23日離婚，並簽立離婚協議書（見原審卷第
    33至35頁）。
  3.兩造於104年12月5日簽立還款契約（見原審卷第79頁）。
  4.上訴人前對被上訴人提出妨害自由告訴，經臺灣桃園地方檢
    察署（下稱桃園地檢署）檢察官以107年度偵字第8880號為
    不起訴處分，聲請再議後經臺灣高等檢察署以107年度上聲
    議字第5339號駁回確定（見原審卷第101頁至113頁）；而兩
    造並未簽訂和解契約書（見原審卷第223至224頁）。
(二)兩造爭執事項：被上訴人依系爭還款契約之法律關係，請求
    上訴人給付110萬元本息，有無理由？上訴人主張兩造已成
    立和解拒絕給付，是否可採？
四、得心證之理由：
(一)被上訴人主張兩造就系爭300萬元款項成立消費借貸契約，
    並簽訂還款契約等情；上訴人則以：系爭300萬元係兩造於
    婚姻關係存續中，由被上訴人出資購置系爭房屋並約定登記
    於伊名下，屬夫妻婚後財產，然兩造已於103年4月23日協議
    離婚時，同意互相拋棄對他方之夫妻剩餘財產分配請求權，
    且被上訴人嗣並未交付300萬元，兩造不成立消費借貸契約
    等語置辯。按民法第474條第1項規定，消費借貸契約，固以
    當事人約定，一方移轉金錢或其他代替物之所有權於他方，
    他方以種類、品質、數量相同之物返還，並因物之交付而成
    立為典型；惟依同條第2項規定，當事人之一方對他方負金
    錢或其他代替物之給付義務而約定以之作為消費借貸之標的
    者，亦成立消費借貸，否則，必令當事人反覆交付而後始能
    成立消費借貸，非僅不便，且與社會生活之實情不符，此觀
    該條項之立法理由自明。經查，上訴人於兩造婚姻關係存續
    間，在99年間，由被上訴人轉帳、電匯或以支票支付合計32
    5萬2731元，並向銀行貸款700萬元，以合計約1025萬2731元
    購買系爭房屋，並將系爭房屋登記於上訴人名下，為兩造所
    不爭執，並有系爭房屋之土地、建物登記第二類謄本、地籍
    異動索引、簡訊截圖、匯款存摺內頁明細附卷可稽（見原審
    卷第55至81頁、第137至141頁），應堪認定。徵諸兩造於10
    3年4月23日所簽立之離婚協議書固載明：各自名下的財產，
    負債各自理直，雙方同意拋棄對方財產分配權，且該離婚協
    議書之附件並就兩造名下不動產狀況記載：B棟官司訴訟（
    即系爭房屋）返回價金300萬元歸屬上訴人等語（見原審卷
    第33至35頁），然兩造之後既再於104年12月5日，另就系爭
    300萬元款項簽訂系爭還款契約，並約明：「本人劉茜文承
    諾將欠歐衍村之300萬元如以下兩點支付，特定此契約，如
    有違反，願負法律上所有責任...」等語（見原審卷第79頁
    ），足認兩造已就系爭300萬元款項另立新約，合意確認上
    訴人有向被上訴人承諾歸還300萬元，而簽立系爭還款契約
    ，並約定以系爭300萬元債務作為消費借貸之標的，依民法
    第474條第2項規定與說明，堪認兩造就系爭300萬元款項已
    成立消費借貸契約，不待被上訴人反覆交付系爭300萬元而
    後始能成立之，上訴人辯稱被上訴人並未交付300萬元云云
    ，委無可採。
(二)上訴人雖主張：被上訴人利用其家庭經濟優勢地位，扣留伊
    重要家族物品，恐嚇伊必須簽署系爭還款契約始歸還該物品
    ，實則該等物品早已遭被上訴人丟棄，伊斯時因精神狀況不
    佳且在被上訴人欺騙下為求取回重要家族物品，方簽署系爭
    還款契約等情；然為被上訴人所否認。按因被詐欺或被脅迫
    而為意思表示者，表意人得撤銷其意思表示；前條之撤銷，
    應於發見詐欺或脅迫終止後，1年內為之。但自意思表示後
    ，經過10年，不得撤銷，民法第92條第1項前段、第93條定
    有明文。又所謂因被脅迫而為意思表示，係指因相對人或第
    三人以不法危害之言語或舉動加諸表意人，使其心生恐怖，
    致為意思表示而言。當事人主張其意思表示係因被詐欺或脅
    迫而為之者，應就其被詐欺或被脅迫之事實，負舉證之責任
    （最高法院95年度台上字第2948號判決要旨參照）。查上訴
    人主張伊意思表示不自由之原因，係被上訴人以必須簽署系
    爭還款契約始歸還伊家族重要物品云云，惟上訴人所稱扣留
    伊家族物品，客觀上尚難認該當「以不法危害之言語或舉動
    加諸表意人，使其心生恐怖」之情狀，且上訴人僅泛稱其受
    被上訴人欺騙、脅迫，惟並未舉證證明有受詐欺或脅迫之情
    狀；況上訴人自陳伊於107年間之刑事案件中經被上訴人告
    知始知悉受騙（見原審卷第29頁），上訴人亦未於發見詐欺
    或脅迫終止後1年內為撤銷簽立系爭還款契約之意思表示，
    已罹於1年除斥期間而不得撤銷之。是上訴人徒以遭詐欺或
    脅迫為由，否認系爭還款契約之效力云云，亦非可採。
(三)上訴人又主張：兩造已於107年2月間就系爭還款契約達成和
    解，被上訴人不得再據以請求伊履行債務等語，並提出107
    年2月23日之和解契約書、錄音譯文、刑事陳報狀為憑（見
    原審卷第223至224頁、本院卷第83至87頁）。然查：
  1.依上訴人所提和解契約書所示，並未經兩造簽署；證人即上
    訴人前案委任之告訴代理人張○○律師於原審具結證稱：兩造
    於前案偵查中曾討論和解事宜，由我與被上訴人進行洽商，
    洽商過程中有討論和解條件，我已經忘記詳細文字，原則上
    是以被上訴人不向上訴人追償先前所書立之金額約300萬元
    之事項，以換取上訴人撤回該刑事告訴，107年2月23日之和
    解契約書是由我繕打，印象中是我與被上訴人在臺灣桃園地
    方法院服務中心洽談，並向被上訴人說明，事後有再度向被
    上訴人確認是否同意簽立和解書，依我印象當時被上訴人就
    條款內容並無爭執，且願意按照和解書內容辦理，因此有向
    臺灣桃園地方檢察署要求開庭，原本預計在開庭時由檢察官
    移送調解，或當庭簽立和解書，但檢察官直接為不起訴處分
    ，被上訴人就反悔不願意簽立，我印象中有針對違約金部分
    修正，原訂違約金比100萬元高，當時被上訴人表示這違約
    金顯然過高，要求調整，對於其他條款沒有意見等語（見原
    審卷第255至258頁），並經本院調閱桃園地檢署107年度偵
    字第8880號卷宗查明屬實，並有被上訴人提出之簡訊截圖影
    本可稽（見原審卷第265頁）；觀諸該簡訊內容提及：「內
    容第3條寫太籠統，我沒辦法同意，萬一以後她用我名字去
    招搖撞騙，我也不能告她，這太不合理！請刪除！」、「我
    和我律師討論的結果，避免將來劉茜文設計陷害，請把第4
    點違約金300萬元改回原本100萬元；其他沒有異議。」等語
    ，核與證人張○○律師上開證述情節相符，應堪採信。雖和解
    契約為不要式契約，不以簽立書面為必要，然被上訴人既就
    和解契約書中之違約金有意見而要求調整，遂未簽立該和解
    契約書，則兩造就該和解契約並未達成意思表示合致，況若
    兩造已達成和解，上訴人應依和解契約內容就該偵查案件結
    果予以諒解，又豈會對該案不起訴處分書聲請再議，亦難認
    兩造有達成和解之合意。
  2.又依上訴人所提張○○律師與被上訴人對話之錄音譯文所示，
    張○○律師雖有向被上訴人提及：「劉小姐（即上訴人，下同
    ）是同意你的那個條件啦！那現在是說那個部分的話是我們
    先找時間簽，然後我再回報給法院還是回報給地檢署，還是
    說請地檢署直接開庭，然後我們當天先見面就直接簽，然後
    當天拿到...」、「反正就是那個違約金參佰萬轉成壹佰萬
    就這樣子而已，那沒問題啦，那我跟劉小姐講好了，那就是
    我們以這樣的方式下去做進行，沒問題吧」，被上訴人稱：
    「嗯...嗯」，張○○律師：「OK！好，那我就回報給桃園地
    檢...」，被上訴人：「所以那個會一模一樣喔」，張○○律
    師：「一模一樣，一模一樣，不會再改字，你放心你可以拿
    我原本的一個字一個字對，我只會把參佰改成壹佰就這麼簡
    單」，被上訴人：「OK！OK」，張○○律師：「OK！好，謝謝
    ！OK！好，拜拜」，被上訴人：「好，拜拜」等語（見本院
    卷第83至85頁），並有上訴人向桃園地檢署所提刑事陳報狀
    為佐（見本院卷第87頁）。惟綜覽雙方對話內容，雖有就違
    約金之和解條件進行協商，然雙方對於實際和解內容，仍須
    待向桃園地檢署陳報開庭並確認內容是否相符後簽署之，於
    被上訴人尚未核閱簽認修改後之和解內容是否與雙方協商內
    容一致前，難認兩造已就何等具體內容之和解契約達成意思
    表示合致。如認兩造於上開對話中已達成和解意思表示之合
    致，何需再至桃園地檢署簽認之。上開對話內容固足推認兩
    造有促成和解契約之意願及就和解內容進行協商，惟仍不足
    證明兩造已就上訴人所提和解契約書之內容達成意思表示合
    致而受其拘束，上訴人主張兩造已就系爭還款契約達成和解
    而不生效力，被上訴人不得再據以請求乙節，洵非有據。
(四)綜上，系爭還款契約仍有效成立，上訴人應依約給付被上訴
    人300萬元。又依系爭還款契約第1、2條約定：壹、將106年
    及125年，保險到期領回之各100萬元歸還被上訴人。貳、自
    10 7年起每年歸還5萬元整，直至124年共還款20年整（見原
    審卷第79頁）。是本件應屬有約定期限並分期還款之消費借
    貸關係，而本件並無特別約定如其中有一期未依約償還時，
    即喪失分期償還之權利，故上訴人仍保有期限利益。從而，
    被上訴人依約請求上訴人給付106年到期領回之保險金100萬
    元，及自107年起至108年間每年歸還5萬元共10萬元，合計1
    10萬元，應屬有據。
五、綜上所述，被上訴人依系爭還款契約之法律關係，請求上訴
    人給付110萬元，及自起訴狀繕本送達上訴人之翌日即108年
    5月7日（見原審卷第45頁）起至清償日止，按年息百分之5
    計算之利息，自屬正當，應予准許。從而原審為上訴人此部
    分敗訴之判決，並無不合。上訴論旨指摘原判決此部分不當
    ，求予廢棄改判，為無理由，應駁回上訴。
六、本件事證已臻明確，兩造其餘之攻擊或防禦方法及所用之證
    據，經本院斟酌後，認為均不足以影響本判決之結果，爰不
    逐一論列，附此敘明。
七、據上論結，本件上訴為無理由，依民事訴訟法第449條第1項
    、第78條，判決如主文。
中　　華　　民　　國　 110　　年　　2 　　月　　5 　　日
                  民事第五庭    審判長法  官  許秀芬
                                      法  官  李慧瑜  
                                      法  官  吳崇道
正本係照原本作成。
不得上訴。
                                      書記官  洪郁淇

中　　華　　民　　國　 110　　年　　2 　　月　　5 　　日